最高法院民事判決　　　　　　九十六年度台上字第一八九一號
上　訴　人　遠雄人壽保險事業股份有限公司
法定代理人　甲○○
訴訟代理人　黃訓章律師
被 上訴 人　安泰商業銀行股份有限公司永康分行
法定代理人　乙○○
上列當事人間請求損害賠償事件，上訴人對於中華民國九十六年
三月十三日台灣高等法院台南分院第二審判決（九十五年度上字
第二○四號），提起上訴，本院判決如下：
    主  文
原判決關於駁回上訴人對被上訴人之上訴及該訴訟費用部分廢棄
，發回台灣高等法院台南分院。
    理  由
本件上訴人主張：伊已離職之員工即第一審共同被告盧霈妤於民
國九十二年五月至九十三年九月間，以先前其因招攬保險而持有
之訴外人鄧雅瑛、張婉玲、陳吳金玉、陳育安、林淑珠等五人（
下稱鄧雅瑛等五人）之身分證影本偽冒該五人之開戶文件，向被
上訴人辦理存摺開戶手續，被上訴人之承辦人員違反財政部之規
定，竟於鄧雅瑛等五人未親自辦理且未持證件原本之情形下，同
意開立存摺帳戶。盧霈妤繼而假冒該五人名義，填載保單借款約
定書，向伊辦理保單借款（下稱系爭保單借款），第一審共同被
告曹秋霞、莊新丁均為伊所屬台南市分公司百誠通訊處之員工，
其二人明知鄧雅瑛等五人未親自到該百誠通訊處辦理保單借款手
續，竟於保單借款約定書上見證人欄內簽名見證，莊新丁並以單
位主管身分簽名，致伊陷於錯誤而將鄧雅瑛等五人之保單借款分
別匯入上開設於被上訴人銀行之該五人名義帳戶內，經盧霈妤提
領一空。系爭保單借款其中以莊新丁為見證人者共四筆，金額合
計為新台幣（下同）七十八萬五千元；以曹秋霞為見證人之借款
共十五筆，金額合計為一百九十八萬八千零五十三元，曹秋霞、
莊新丁與盧霈妤間有共同侵權行為之意思聯絡，並分擔行為之實
施，應負共同侵權行為之責任。被上訴人違反財政部之函令，該
函令乃保護他人法律，應負侵權行為之責任，其過失行為與莊新
丁等人有行為關聯共同，應負共同侵權行為之連帶責任等情，爰
求命被上訴人與盧霈妤、莊新丁、曹秋霞連帶給付伊一百九十八
萬八千零五十三元，被上訴人與盧霈妤、莊新丁連帶給付伊七十
八萬五千元，並均加計自起訴狀繕本送達翌日起算法定遲延利息
之判決（上訴人對盧霈妤請求部分業經判決上訴人勝訴確定，上
訴人對曹秋霞、莊新丁請求部分業經判決上訴人一部勝訴，一部
敗訴確定）。
被上訴人則以：伊承辦鄧雅瑛等五人之存摺開戶均已依相關規定
辦理，並無過失，財政部之函令乃係對銀行之行政指導，非保護
個人之法律，縱有保護個人之意思，亦僅保護存戶個人，上訴人
非存戶，非保護對象。縱伊對開戶有過失，因開戶行為乃中性行
為，與上訴人自己疏失將款項撥入而被冒領之損害，並無相當因
果關係。又上訴人審核保單借款未依規定檢視保單，嚴重疏失，
應有過失相抵之適用等語，資為抗辯。
原審維持第一審所為上訴人敗訴之判決，駁回其上訴，無非以：
上訴人主張之事實，業據其提出保單借款約定書二十五張、冒貸
申請書一覽表一張為證，鄧雅瑛等五人為要保人（借款人）之保
單借款約定書及該五人在被上訴人銀行辦理存摺帳戶之簽名、印
鑑均非該五人之筆跡及印章，張婉玲、林淑珠在另案台灣台南地
方法院檢察署九十四年度他字第九六九號詐欺案偵查程序中陳述
其未曾開戶及以保單借款等事實，復為被上訴人及莊新丁、曹秋
霞所不爭執。查盧霈妤於上開時間假冒鄧雅瑛等五人證件向被上
訴人辦理存摺開戶，進而假冒該五人名義，偽造保單借款約定書
之簽名，向上訴人辦理保單借款，於款項匯入該五人名義之帳戶
後，盧霈妤將款項提領一空，盧霈妤應負故意侵權行為之責任。
莊新丁、曹秋霞均為上訴人所屬台南分公司百誠通訊處之職員，
其二人因貪圖業務績效，於未親見保戶親自前來其服務處所申請
保單借款手續，確知其有意借款之情形下，竟基於幫助盧霈妤之
意思，於上開借款約定書上見證人欄內簽名見證或於主管欄內蓋
章核定，應與盧霈妤共同負侵權行為之責。按民法第一百八十四
條第二項規定，違反保護他人之法律，致生損害於他人者，負賠
償責任。本條項所謂之法律，係指法律規範而言，除狹義之法律
外，尚包括習慣法、命令、規章等。查財政部九十一年八月六日
台財融(六)字第○九一六○○○二三一號函令，其主旨內容為：「
為防範詐騙集團於客戶開立存款帳戶後，以偽造該客戶之身分證
於聯行開立第二存款帳戶，並以電話語音轉帳盜領存款案件發生
，各金融機構應依本部九十年六月五日台財融(二)第九○七○六九
六七號函逕研商『如何防範詐騙集團以偽造身分證盜領存款相關
事宜』加強存款戶之身分確認，以維存戶權益，請查照轉知各會
員機構。」，並於說明欄第一點載明：「各金融機構辦理存戶於
聯行開立第二存款帳戶時，應向原第一開戶營業單位照會，並比
對其留存之身分證正、反面影本、照片、筆跡及印鑑等是否均與
原開戶營業單位相同，以確實確認客戶身分。」，依該函令整體
觀之，乃財政部本於行政指導權責對金融業者所發布之行政命令
，其主要目的乃作為金融機關處理存戶辦理開立帳戶之指導，其
間接目的亦在保護存戶之權益，該函令應屬民法第一百八十四條
第二項所謂之保護他人之法律。其保護之對象，則屬在金融機構
開立存摺帳戶之個人，上訴人並非存戶，非屬該函令所保護之對
象，自無民法第一百八十四條第二項前段規定之適用。況侵權行
為之債，須損害之發生與侵權行為間有相當因果關係始能成立。
被上訴人辦理上開鄧雅瑛等五人之開戶手續，於該五人非本人親
自辦理，且未持有身分證件原本之情形下，竟同意開立帳戶，顯
然違反前揭財政部函令，但此項開立帳戶之行為，純屬中性行為
，並不必然造成上訴人之損失，被上訴人之過失同意開戶之行為
，依一般客觀觀察，並不必然造成上訴人之保單借款放貸款被冒
領之損失，二者間尚難認有相當因果關係存在，自難令被上訴人
負賠償之責。被上訴人既不負侵權行為之責，自無從與曹秋霞、
莊新丁、盧霈妤負共同侵權行為之責。從而，上訴人依共同侵權
行為之法律關係，請求被上訴人與盧霈妤等人連帶給付一百九十
八萬八千零五十三元及七十八萬五千元，暨均加計自起訴狀繕本
送達翌日起算法定遲延利息，自無理由，不應准許等詞，為其判
斷之基礎。
查財政部九十一年八月六日台財融(六)字第○九一六○○○二三一
號函主旨記載：「為防範詐騙集團於客戶開立存款帳戶後，以偽
造該客戶之身分證於聯行開立第二存款帳戶，並以電話語音轉帳
盜領存款案件發生，各金融機構應依本部九十年六月五日台財融
(二)第九○七○六九六七號函逕研商『如何防範詐騙集團以偽造身
分證盜領存款相關事宜』加強存款戶之身分確認，以維存戶權益
，請查照轉知各會員機構。」，及說明欄第一點記載：「各金融
機構辦理存戶於聯行開立第二存款帳戶時，應向原第一開戶營業
單位照會，並比對其留存之身分證正、反面影本、照片、筆跡及
印鑑等是否均與原開戶營業單位相同，以確實確認客戶身分。」
，足見該函旨在保護與金融機構往來之全體客戶之財產權益，並
非狹隘地僅在保護在金融機關開立帳戶之個人，原審認依該函整
體觀之，該函保護之對象僅為在金融機構開立存摺帳戶之個人，
上訴人並非存戶，不屬該函保護對象，因而為上訴人敗訴之判決
，已有可議。次查，原審既認盧霈妤係先偽冒鄧雅瑛等五人之名
義向被上訴人銀行開立帳戶後，再偽冒該五人之名義向上訴人辦
理保單借款，使上訴人陷於錯誤，將該質借之款項匯入上開鄧雅
瑛等五人名義之帳戶，而被盧霈妤提領一空等情。倘被上訴人同
意開戶之行為確有違反保護他人之法律，被上訴人又無法證明其
無過失，則其行為與上訴人被冒領上開保單借款之損失間是否無
相當因果關係存在，即非無斟酌之餘地，原審未詳為調查審酌，
遽為上訴人不利之認定，亦嫌速斷。上訴論旨，執以指摘原判決
不當，求予廢棄，非無理由。
據上論結，本件上訴為有理由。依民事訴訟法第四百七十七條第
一項、第四百七十八條第二項，判決如主文。
中　　華　　民　　國　九十六　年　　八　　月　二十四　日
                      最高法院民事第三庭
                          審判長法官  吳　正　一
                                法官  劉　福　聲
                                法官  黃　義　豐
                                法官  簡　清　忠
                                法官  王　仁　貴
      本件正本證明與原本無異
                                      書  記  官
中　　華　　民　　國　九十六　年　　九　　月　　三　　日
                                                      Ｑ
